臺灣高等法院民事判決
111年度消上字第13號
上  訴  人  謝成侯  
訴訟代理人  袁裕倫律師
複 代理 人  徐嘉駿律師
被 上訴 人  全坤建設開發股份有限公司

法定代理人  李勇毅
訴訟代理人  邱俊傑律師

上列當事人間請求返還違約金事件，上訴人對於中華民國111年4
月27日臺灣臺北地方法院111年度消字第8號第一審判決提起上訴
，本院於111年10月19日言詞辯論終結，判決如下：
    主  文
上訴駁回。
第二審訴訟費用由上訴人負擔。 
    事實及理由
一、按第一審之訴訟程序有重大之瑕疵者，第二審法院得廢棄原
    判決，而將該事件發回原法院；但以因維持審級制度認為必
    要時為限，民事訴訟法第451條第1項定有明文。所謂第一審
    之訴訟程序有重大之瑕疵因維持審級制度認為必要，而得將
    該事件發回原法院者，係指第一審違背訴訟程序之規定，其
    違背與判決內容有因果關係，或因訴訟程序違背規定，不適
    於為第二審辯論及裁判之基礎而言（最高法院92年度台上字
    第423號民事判決意旨參照）。本件上訴人固主張原審法院
    未於言詞辯論期日闡明爭點效之適用，而為適當及完全之辯
    論，即辯論終結，訴訟程序顯有重大瑕疵，為剝奪其審級利
    益，應發回原法院審理云云。然被上訴人已於原審言詞辯論
    期日抗辯上訴人係就同一事件重行起訴（見原審卷第152頁
    ），原審法院亦詢上訴人就其本件主張之攻擊防禦方法，何
    以未於前案訴訟加以爭執（見原審卷第152頁），足見兩造
    對於上訴人是否就同一事件重行起訴乙節，已為辯論，則有
    關前案訴訟確定判決是否發生既判力或爭點效等節，本即應
    在兩造攻擊防禦方法之內，難認原審法院未再加以闡明即屬
    訴訟程序具有重大瑕疵。況就前案訴訟確定判決是否發生爭
    點效部分，兩造亦得於第二審進行辯論，尚無因維持審級制
    度而有將該事件發回原法院之必要。故上訴人請求將本件發
    回原審法院審理，尚難准許，先予敘明。
二、上訴人主張：伊於民國103年7月26日與被上訴人簽訂「全坤
    威峰房屋土地預定買賣契約書」（下稱系爭契約），向被上
    訴人購買坐落臺北市○○區○○段○小段000至000等101筆地號土
    地及其上編號00棟0樓預售屋1戶（含00000汽車停車位，下
    稱系爭房地），總價為新臺幣（下同）4778萬元，伊已支付
    1386萬9000元。詎系爭房地具有室內SRC樑高不足、主臥格
    局不足、露台上有平面圖上未見之大型排風設備等瑕疵，伊
    遂於108年1月16日寄發存證信函予被上訴人，告知系爭房地
    具有上開瑕疵；被上訴人竟於108年4月30日以伊違反系爭契
    約第20條第2項約定，解除系爭契約，並沒收伊已付價金其
    中716萬7000元（即系爭房地總價款15%，下稱系爭價款）作
    為違約金，再於109年2月25日將系爭房地以總價金3960萬元
    出售予他人。惟系爭契約屬定型化契約，系爭契約第20條第
    2項約定買方違反契約任一規定時，賣方得解除契約，逾越
    內政部公告之「預售屋買賣定型化契約應記載及不得記載事
    項」（下稱應記載及不得記載事項）第24條第4項所定違約
    範圍，且將應記載及不得記載事項所定瑕疵擔保等賣方責任
    移除，減免賣方責任、加重買方責任，風險分配顯不合理，
    已違反消費者保護法（下稱消保法）第17條第1項、第4項、
    第12條第1項，及民法第247條之1規定，應屬無效。且兩造
    就系爭房地瑕疵進行磋商時，被上訴人未給予伊酌減價金之
    機會，即將系爭房地出售他人，亦違反民法第148條之誠信
    原則。則被上訴人解除系爭契約並不合法，且將系爭房地出
    賣他人已陷於給付不能，伊乃以本件民事起訴狀繕本之送達
    ，為解除系爭契約之意思表示。爰依民法第259條規定，求
    為命被上訴人返還系爭價款，並加計自起訴狀繕本送達翌日
    起算法定遲延利息之判決(原審判決上訴人敗訴，上訴人不
    服，提起上訴)。並於本院上訴聲明：㈠原判決廢棄。㈡被上
    訴人應給付上訴人716萬7000元，及自起訴狀繕本送達翌日
    起至清償日止，按週年利率5%計算之利息。㈢願供擔保，請
    准宣告假執行。
三、被上訴人則以：上訴人繳納系爭房地第10期價款95萬8000元
    後，遲未向金融機構辦理貸款，並完成對保程序及履行後續
    價款之義務，經伊催告後仍不履行，伊方於108年4月30日解
    除系爭契約，並沒收系爭價款。上訴人前於原法院109年度
    消字第23號請求返還違約金事件，已主張系爭房地存有瑕疵
    ，且伊將系爭房地出售予他人而陷於給付不能，伊解除系爭
    契約並不合法，上訴人乃解除系爭契約，並依民法第259條
    規定請求返還系爭價款，嗣經歷審判決駁回而告確定（下稱
    前案訴訟）。則本件訴訟標的已為前案訴訟確定判決之既判
    力所及，上訴人自不得更行起訴。至於上訴人於本件主張系
    爭契約第20條第2項約定無效，伊解除系爭契約不合法部分
    ，為前案訴訟言詞辯論終結前得提出而未提出之攻擊方法，
    上訴人亦不得於本件再行提出。況系爭契約第20條第2項約
    定並未違反消保法及民法規定，伊係因上訴人未履行付款義
    務而合法解除系爭契約，上訴人自無從再為契約之解除，並
    請求回復原狀等語，資為抗辯，並於本院答辯聲明：㈠如主
    文所示。㈡如受不利判決，願供擔保請准宣告免為假執行。
四、查，㈠上訴人於103年7月26日與被上訴人簽訂系爭契約，以
    總價4778萬元向被上訴人購買系爭房地，上訴人已給付價金
    1386萬9000元；㈡被上訴人於108年4月30日以上訴人未履行
    對保及後續價款給付義務，違反系爭契約第20條第2項約定
    ，而解除系爭契約，並沒收上訴人系爭價款作為違約金，餘
    款670萬2000元則退還上訴人等情，有卷附系爭契約可稽（
    見原審卷第21-44頁），且為兩造所不爭執（見本院卷第118
    -119頁），堪信為真。
五、本件應審究者為㈠系爭契約第20條第2項，是否違反消保法第
    17條第1項、第4項、第12條第1項、民法第247條之1規定而
    無效？被上訴人解除系爭契約是否合法？㈡被上訴人未給予
    上訴人酌減價金之機會，即解除系爭契約及沒收系爭價款，
    並將系爭房地出售予他人，是否違反民法第148條誠信原則
    ？㈢上訴人依民法第259條規定，請求被上訴人返還系爭價款
    ，有無理由？茲分別論述如下：
　㈠系爭契約第20條第2項，是否違反消保法第17條第1項、第4項
    、第12條第1項、民法第247條之1規定而無效？被上訴人解
    除系爭契約是否合法？
　⒈按訴訟標的於確定之終局判決中經裁判者，除法律別有規定
    外，有既判力，當事人不得就該法律關係，更行起訴，此觀
    民事訴訟法第400條第1項及第249條第1項第7款規定自明，
    前開規定於第二審訴訟程序準用之，亦為同法第463條所明
    定。次按89年2月9日修正之民事訴訟法第244條第1項第2款
    ，將原規定之「訴訟標的」修正為「訴訟標的及其原因事實
    」，乃因訴訟標的之涵義，必須與原因事實相結合，以使訴
    狀所表明請求法院審判之範圍更加明確。則於判斷既判力之
    客觀範圍時，自應依原告起訴主張之原因事實所特定之訴訟
    標的法律關係為據，凡屬確定判決同一原因事實所涵攝之法
    律關係，均應受其既判力之拘束，且不得以該確定判決言詞
    辯論終結前，所提出或得提出而未提出之其他攻擊防禦方法
    ，為與該確定判決意旨相反之主張，此乃法院應以「既判事
    項為基礎處理新訴」及「禁止矛盾」之既判力積極作用，以
    杜當事人就法院據以為判斷訴訟標的之權利或法律關係存否
    之基礎資料，再次要求法院另行確定或重新評價，俾免該既
    判力因而失其意義，亦即既判力之「遮斷效」（最高法院42
    年台上字第1306號判例、51年台上字第665號判例、100年台
    上字第229號判決意旨參照）。
　⒉查上訴人前以系爭房地存有瑕疵，其得依民法第359條、第25
    9條第2款、第184條第2項、第179條、消保法第22條規定，
    擇一請求返還系爭價款為由，於原法院對被上訴人提起返還
    違約金之訴；嗣經原法院以系爭房地並無室內SRC樑高不足
    之瑕疵，且上訴人繳納系爭房地第10期價款95萬8000元後，
    遲未向金融機構辦理貸款、完成對保程序及履行期後續價款
    之義務，經被上訴人催告未果，已於108年4月30日合法解除
    系爭契約，並得沒收系爭價款作為違約金，且違約金並無過
    高，不應酌減，而以109年度消字第23號判決駁回上訴人之
    訴及假執行之聲請；上訴人不服，提起上訴，並補充事實上
    及法律上之陳述以被上訴人將系爭房地另行出售他人，已陷
    於給付不能，其得據此解除系爭契約，被上訴人解除後應返
    還系爭價款予上訴人；嗣經本院認系爭房地並無上訴人所指
    之瑕疵，而系爭房地於106年11月27日取得使用執照，經被
    上訴人於107年4月27日、108年1月10日及25日限期通知上訴
    人配合金融機構辦理對保手續未果，被上訴人於108年4月30
    日以上訴人未履行貸款之對保義務為由，解除系爭契約並沒
    收系爭價款作為違約金，於法有據，且被上訴人於109年2月
    25日另以總價3960萬元將系爭房地出售他人，與系爭契約約
    定總價4778萬元相較，存有818萬元之價差，被上訴人並額
    外支出代銷費用170萬2800元，合計988萬2800元，屬可歸責
    於上訴人之事由所產生，難認有違約金過高之情事，而以10
    9年消上字第25號判決駁回上訴人之上訴；上訴人不服，提
    起第三審上訴，仍經最高法院認上訴人未合法表明上訴理由
    ，上訴不合法，而以111年度台上字第439號裁定駁回上訴人
    之上訴等情，業經本院依職權調閱前案訴訟卷宗核閱屬實，
    並有卷附前案訴訟判決可稽(見本院卷49-77頁)。則上訴人
    於本件以被上訴人解除系爭契約並不合法，且被上訴人將系
    爭房地出賣他人已陷於給付不能，而依民法第259條規定，
    請求被上訴人返還系爭價款等情，與前案訴訟之當事人、訴
    之聲明，與訴訟標的及其原因事實均相同，核屬同一事件，
    應為前案訴訟確定判決既判力效力所及，上訴人本不得更行
    起訴。
　⒊至於上訴人主張系爭契約第20條第2項違反消保法第17條第1
    項、第4項、第12條第1項、民法第247條之1規定而無效云云
    ，乃被上訴人解除系爭契約是否合法之問題，屬上訴人於前
    案訴訟言詞辯論終結前得提出之攻擊防禦方法，惟上訴人於
    前案訴訟確定判決言詞辯論終結前得提出而未提出，揆諸前
    揭說明，已為前案訴訟確定判決既判力所遮斷，應受前案訴
    訟確定判決既判力之拘束，以避免當事人就法院據以為判斷
    訴訟標的之權利或法律關係存否之基礎資料，再次要求法院
    另行確定或重新評價，使既判力之效果失其意義。
　㈡被上訴人未給予上訴人酌減價金之機會，即解除系爭契約及
    沒收系爭價款，並將系爭房地出售予他人，是否違反民法第
    148條誠信原則？
　　承前所述，上訴人主張被上訴人未給予酌減價金之機會，即
    解除系爭契約，並將系爭房地出售予他人，違反民法第148
    條誠信原則云云，亦屬被上訴人解除系爭契約是否合法之問
    題，上訴人於前案訴訟言詞辯論終結前就此攻擊防禦方法亦
    得提出而未提出，同為前案訴訟確定判決既判力所遮斷，自
    應受前案訴訟確定判決既判力之拘束。
  ㈢上訴人依民法第259條規定，請求被上訴人返還系爭價款，有
    無理由？
　　綜上所述，上訴人前以系爭房地存有瑕疵，且被上訴人將系
    爭房地另行出售他人，已陷於給付不能，被上訴人解除系爭
    契約並不合法，伊得解除系爭契約，依民法第259條第2款規
    定返還系爭價款等節，業經前案訴訟歷審判決駁回上訴人之
    請求確定。本件與前案訴訟之當事人、訴之聲明與訴訟標的
    及其原因事實均相同，應屬同一事件，而為前案訴訟確定判
    決既判力效力所及。至上訴人於本件主張系爭契約第20條第
    2項違反消保法第17條第1項、第4項、第12條第1項、民法第
    247條之1規定而無效，及被上訴人未給予上訴人酌減價金之
    機會，違反民法第148條誠信原則部分，均屬被上訴人解除
    系爭契約是否合法之問題，乃上訴人於前案訴訟言詞辯論終
    結前得提出而未提出之攻擊防禦方法，已為前案訴訟確定判
    決既判力所遮斷。故上訴人於本件再依民法第259條規定，
    請求被上訴人返還系爭價款，洵非有理。
六、從而，上訴人依民法第259條規定，請求被上訴人給付上訴
    人716萬7000元，及自起訴狀繕本送達翌日起至清償日止，
    按週年利率5%計算之利息為無理由，應予駁回。原審為上訴
    人敗訴之判決，理由雖與本院容有不同，但結論並無二致，
    仍應予以維持。上訴意旨仍執前詞指謫原判決不當，求予廢
    棄，為無理由，應駁回其上訴。　　　　
七、本件事證已臻明確，兩造其餘之攻擊或防禦方法及所用之證
    據，經本院斟酌後，認為均不足以影響本判決之結果，爰不
    逐一論列，附此敘明。
八、據上論結，本件上訴為無理由。爰判決如主文。　　
中　　華　　民　　國　　111 　年　　10　　月　　31　　日
  　　　　　　　　民事第九庭  
  　                    審判長法  官  楊絮雲   
                              法  官  陳賢德
                              法  官  郭顏毓
正本係照原本作成。
如不服本判決，應於收受送達後20日內向本院提出上訴書狀，其
未表明上訴理由者，應於提出上訴後20日內向本院補提理由書狀
（均須按他造當事人之人數附繕本）上訴時應提出委任律師或具
有律師資格之人之委任狀；委任有律師資格者，另應附具律師資
格證書及釋明委任人與受任人有民事訴訟法第466條之1第1項但
書或第2項所定關係之釋明文書影本。如委任律師提起上訴者，
應一併繳納上訴審裁判費。
中　　華　　民　　國　　111 　年　　10　　月　　31　　日
    　　　　　　　　　　　　　書記官  馬佳瑩